臺灣高等法院民事判決
107年度上字第1126號
上  訴  人  彭素娥  
            羅秀筠即羅秀英


訴訟代理人  李正文  
共      同
訴訟代理人  張致祥律師
            林聖凱律師
被上訴人    傅方菱  
            傅家盛  
            傅芳琳  
            傅芳琦  
            傅芳球  
            傅葉桂英
            傅恒立  
            傅芳馨  
            傅家嬿  
            傅聖恩  
            傅子恩  
            傅偉宸  
            傅家俊  
共      同
訴訟代理人  李富湧律師
上列當事人間請求拆屋還地等事件，上訴人對於中華民國107年7
月24日臺灣新竹地方法院106年度重訴字第273號第一審判決提起
上訴，本院於109年7月28日言詞辯論終結，判決如下：
    主  文
上訴駁回。
第二審訴訟費用由上訴人負擔。
    事實及理由
本件被上訴人傅瑜芳於民國107年9月21日死亡，其繼承人為傅
  范月青、傅家盛、傅淑貞、傅淑薰（見本院卷一第183、185頁
  、第463-471頁之戶籍謄本、繼承系統表），經本院於同年11
  月1日裁定命繼承人承受訴訟（同上卷第225頁），上開繼承人
  就傅瑜芳名下坐落新竹縣○○鄉○○段000○000地號（下稱770地號
  、788地號）土地之共有權協議由傅家盛單獨繼承取得，已辦
  竣所有權登記（見本院卷一第383-393、439-483頁之土地登記
  謄本及申請登記資料），並據傅家盛聲明承當訴訟（見本院卷
  一第509-511頁之陳報狀）；被上訴人傅祖格於106年12月18日
  死亡，其繼承人為傅葉桂英、傅家宇、傅佳玲（見本院卷一第
  405、531-533頁之戶籍謄本及繼承系統表），經本院於108年7
  月22日裁定命繼承人承受訴訟（見本院卷二第197-198頁），
  其繼承人就傅祖格名下770、788地號土地共有權亦協議由傅葉
  桂英繼承取得，並辦竣土地所有權登記，及由傅葉桂英聲明承
  當訴訟（見本院卷一第383-391、401-437、511-513頁之土地
  登記謄本、申請登記資料及陳報狀），而上訴人就傅家盛、傅
  葉桂英之承當訴訟，均表示無意見（見本院卷二第342-343頁
  ），依民事訴訟法第254條第2項規定，應予准許。
被上訴人主張：770地號土地為被上訴人傅方菱、傅家盛、傅芳
  琳、傅芳琦、傅芳球、傅家嬿、傅葉桂英、傅恒立、傅芳馨、
  傅偉宸、傅家俊及訴外人中華民國所共有，788地號土地為被
  上訴人傅方菱、傅家盛、傅芳琳、傅芳琦、傅芳球、傅家嬿、
  傅葉桂英、傅聖恩、傅子恩、傅恒立、傅芳馨、傅偉宸、傅家
  俊共有，785地號土地（與770、788地號合稱系爭土地）為被
  上訴人傅方菱、傅聖恩、傅子恩、傅恒立、傅芳馨、傅偉宸、
  傅家俊及訴外人中華民國所共有（被上訴人就共有土地之應有
  部分比例詳見附表1）。770、785地號土地遭彭素娥以門牌號
  碼新竹縣○○鄉○○村○○街00巷0號建物（下稱第4號建物）無權占
  有使用（詳細位置及面積如原判決附圖【下稱附圖】B1、B2所
  示）；788、785地號土地則遭羅秀筠以門牌號碼新竹縣○○鄉○○
  村○○街00巷0弄0號建物（下稱第3號建物，與第4號建物合稱系
  爭建物）無權占有使用（詳細位置及面積如附圖E1、Ｅ2所示）
  ，經伊催請上訴人自行拆除系爭建物，將占用之土地返還未果
  ，現仍繼續占用中。伊依民法第767條第1項物上請求權規定，
  自得請求上訴人將占用上開土地之地上物全數拆除並返還該占
  用部分之土地，暨依民法第821條及第179條規定，請求上訴人
  給付自起訴前之106年12月10日起回溯5年，及自106年12月11
  日起至返還占用土地之日止，按占用土地申報地價年息10%計
  算之相當於租金之不當得利等語（被上訴人逾上開範圍之請求
  ，經原判決駁回後，未據其聲明不服）。
上訴人則以：系爭土地由原共有人傅元和於62年2月16日代表全
  體共有人與訴外人劉昌仁簽訂土地買賣契約（下稱系爭土地買
  賣契約），將系爭土地約160坪出售予劉昌仁並已交付占有，
  劉昌仁於同年委請吳永德在系爭土地上興建房屋，其中第3號
  建物由羅秀筠之被繼承人即其配偶李煌欣買受；第4號建物則
  由彭素娥之被繼承人即其配偶吳金茂取得。劉昌仁依上開土地
  買賣契約有權占有系爭土地，李煌欣、吳金茂、及上訴人承接
  劉昌仁而合法占有系爭土地。縱認傅元和無權代表全體共有人
  ，則其他共有人容認建商在系爭土地上建築使用，亦應負表見
  代理責任。且系爭土地既由全體共有人交由傅元和占有使用，
  則劉昌仁基於傅元和移轉占有在其上建築房屋，上訴人接續占
  有，均屬有權占有。系爭土地共有人對於劉昌仁在其上興建房
  屋，從未表示異議，且於辦理地目變更、土地分割時，亦未對
  傅元和追究，並同意系爭建物接水、接電，可見傅元和出售系
  爭土地確有取得系爭土地全體共有人明示或默示之同意。又系
  爭土地共有人既同意建商在系爭土地建屋，又違約不移轉土地
  所有權，同意上訴人在系爭土地上之系爭建物居住數十年，迄
  今始請求上訴人拆除房屋，顯有權利濫用，不應准許。又縱認
  傅元和無權出售系爭土地予劉昌仁，惟就其持有之6分之1應有
  部分，應已合法授權劉昌仁使用，被上訴人傅方菱及傅偉宸、
  傅家俊既分別為傅元和之繼承人及再轉繼承人，基於繼承傅元
  和之一切權利及義務，自不得對上訴人請求不當得利等語，資
  為抗辯。
原審判決：㈠彭素娥應①將坐落785地號土地上如附圖所示B1面積
  9.44平方公尺及同段770地號土地上如附圖所示B2面積54.63平
  方公尺地上物全部拆除，並將該部分土地返還予如附表1所示
  被上訴人及全體共有人。②給付如附表2所示被上訴人各如附表
  2甲欄位所示之金額，及均自106年12月31日起至清償日止，按
  年息百分之5計算之利息，暨均自106年12月11日起至返還前開
  土地之日止，按年各給付如附表2乙欄位所示之金額；㈡羅秀筠
  應①將坐落785地號土地上如附圖所示E1面積10.58平方公尺及7
  88地號土地上如附圖所示E2面積70.28平方公尺之地上物全部
  拆除，並將該部分土地返還予被上訴人及全體共有人。②給付
  如附表3所示被上訴人各如附表3甲欄位所示之金額，及均自10
  6年12月31日起至清償日止，按年息百分之5計算之利息，暨均
  自106年12月11日起至返還前開土地之日止，按年各給付如附
  表3乙欄位所示之金額，駁回被上訴人其餘之訴。上訴人就其
  敗訴部分，各自不服提起上訴，均聲明：㈠原判決不利上訴人
  部分廢棄。㈡上開廢棄部分，被上訴人在第一審之訴及假執行
  聲請均駁回。被上訴人就其上開敗訴部分，未據聲明不服；就
  上訴人上訴部分，則答辯聲明：上訴駁回。
查770地號土地為傅方菱、傅家盛、傅芳琳、傅芳琦、傅芳球、
  傅家嬿、傅葉桂英、傅恒立、傅芳馨、傅偉宸、傅家俊及訴外
  人中華民國所共有，788地號土地為傅方菱、傅家盛、傅芳琳
  、傅芳琦、傅芳球、傅家嬿、傅葉桂英、傅聖恩、傅子恩、傅
  恒立、傅芳馨、傅偉宸、傅家俊共有；785地號土地為傅方菱
  、傅聖恩、傅子恩、傅恒立、傅芳馨、傅偉宸、傅家俊、中華
  民國所共有；其等就上開共有土地之應有部分比例如附表1所
  示。系爭建物均未辦理所有權第一次登記，彭素娥係自吳金茂
  繼承而取得第4號建物之事實上處分權人，該建物占用如原判
  決附圖Ｂ1、Ｂ2所示土地；羅秀筠則自李煌欣繼承而取得第3號
  建物之事實上處分權人，該建物占用如原判決附圖E1、Ｅ2示土
  地之事實，有上開土地登記第一類謄本附卷可參（見原審卷一
  第65-67、74-80頁、本院卷一第379-393頁），復經原審赴現
  場履勘明確及囑託新竹縣新湖地政事務所派員測量明確，有勘
  驗筆錄、勘驗照片及新竹縣新湖地政地政事務所製作之複丈成
  果圖在卷可憑（見原審卷二第51至62頁、第68至69-1頁），且
  為兩造所不爭執，自堪信為真實。又系爭土地係於74年間自新
  竹縣○○鄉○○○段○○○○段00000地號（下稱134-1地號）土地分割
  新增者，770地號於87年重測前為134-107地號、788地號為134
  -97地號、785地號為134-1地號，原始共有人均為傅元和、傅
  元孝、傅元睦、傅元濟、傅元鎧、傅祖慶，各持有應有部分6
  分之1（見本院卷一第265-274頁、原審卷二第14-17、26-39頁
  之土地登記謄本）。傅元和之應有部分權利嗣由傅方菱、傅偉
  宸、傅家俊繼受、傅元孝則由傅家嬿、傅葉桂英繼受、傅元睦
  由傅芳琳、傅芳球、傅芳琦、傅家盛繼受、傅元濟由傅聖恩、
  傅子恩繼受、傅元鎧由傅芳馨、傅祖慶由傅恒立繼受（見原審
  卷一第182-189、212-219、236-242頁及本院卷一第269-274頁
  所附之土地登記謄本及異動索引）。至被上訴人主張系爭建物
  無權占用系爭土地，請求上訴人拆除各該建物，返還占用之土
  地，並給付相當於租金之不當得利，是否有據，判斷如下：
㈠系爭建物占有系爭土地並無正當權源：
1.查羅秀筠以其配偶李煌欣於66年3月29日向建商林蘇秀鳳購買
  第3號建物與所坐落之基地即系爭土地權利，李煌欣於105年7
  月29日死亡後，由其繼承上開權利；彭素娥以其配偶吳金茂委
  請林蘇秀鳳在系爭土地上建屋即第4號建物，並委由林蘇秀鳳
  買受系爭土地所有權等語，辯稱系爭建物占有系爭土地並非無
  正當權源云云，並提出戶籍謄本、暫收據、集合住宅委建契約
  書（下稱委建契約）及收據、收條為證（見原審卷一第128、1
  38、161-162頁、原審卷二第223頁）。惟證人即上開暫收據所
  載賣方、委建契約所載承造人之林蘇秀鳳在原審到場證稱：其
  於63至66年間均在台北上班，未看過上開暫收據、委建契約，
  該收據及委建契約上之簽名非其所為等語（見原審卷二第176-
  177頁之言詞辯論筆錄），則上開暫收據、委建契約之形式真
  正已有疑問。次查暫收據之內容僅記載房屋標的，並無關於土
  地之記載，收條亦僅記載代收房款，並無關於土地之記載，均
  不能證明李煌欣有購買系爭土地之事實。又委建契約係記載：
  就坐落中興村上番子湖24-27號建造住宅壹戶等詞，惟並無關
  於系爭土地於訂約時（68年2月11日）之地號即134-1之記載，
  已難認委建房屋所坐落之土地即為系爭土地，至收據雖記載收
  到吳金茂所付土地過戶費等內容，惟並無立具收據人之姓名及
  簽章，亦難據以認定吳金茂所購買之土地為何筆，以及出賣人
  為何人，更無從據以認定上訴人有依買賣契約及委建契約關係
  取得系爭土地權利之事實。
⒉上訴人雖另以劉昌仁向傅元和購買系爭土地，再交由建商吳永
  德興建系爭建物，並出售或移轉房屋予李煌欣、吳金茂，劉昌
  仁基於買賣契約得主張有權占有系爭土地，其等基於劉昌仁合
  法占有之接續，亦有權占有系爭土地為辯，惟被上訴人否認傅
  元和有取得其他共有人同意出售系爭土地。查依上訴人提出之
  不動產買賣契約書所載（見本院卷一第563-569頁），賣主僅
  列傅元和，並無其他共有人，而上訴人始終不能提出傅元和經
  其他共有人授權訂約之文件，自難認僅據該契約書認定傅元和
  已取得全體共有人同意出售系爭土地。又證人即劉昌仁之子劉
  醇光在本院雖證稱有聽聞劉昌仁告知向傅元和購買土地，但另
  證稱：劉昌仁當時係在賣豬肉，沒有做過仲介，劉昌仁沒有利
  用該土地建屋，不知系爭土地是否由傅元和在處理，雖有聽劉
  昌仁說要賣土地給建商，但沒辦法肯定有無賣給建商等語（見
  本院卷二第58-61頁之準備程序筆錄），故尚難據其證詞認定
  傅元和與劉昌仁訂約有取得其他共有人之同意，更不能證明劉
  昌仁有將土地再讓與吳永德或林蘇秀鳳之事實。至證人即系爭
  不動產買賣契約書上之見證人戴錦億在本院到場證稱：無法確
  認系爭不動產買賣契約書見證人之簽名為伊之簽名，伊簽約時
  不在場，不知為何會在契約書上列為見證人，劉昌仁有向傅元
  和買地，約一分左右，即伊父親本來承租土地種地瓜之範圍，
  劉昌仁好像是介紹人，他與傅元和訂約買地，再賣給吳永德蓋
  房子，伊有幫吳永德蓋房子，蓋房子時地主沒有表示反對等語
  （見本院卷二第61-64頁之準備程序筆錄）。惟查戴錦億既未
  於簽約時在場親見親聞，且所述買賣土地之面積亦與契約書所
  載不同（按1分地約969.917平方公尺，約293.40坪，與買賣契
  約書所載160坪，相差甚大），已難認期其證詞真實可信。況
  縱如其所云，亦無從證明劉昌仁或吳永德與林蘇秀鳳間存有何
  正當法律關係，則自難據其證詞認定林蘇秀鳳有從劉昌仁或吳
  永德受讓取得系爭土地之合法占有權限。上訴人上開舉證既不
  足以證明劉昌仁與吳永德間究係介紹人、出名人或買賣關係，
  復不能證明林蘇秀鳳何以有權將系爭土地之占有移轉予吳金茂
  、李煌欣，則上訴人主張基於劉昌仁合法占有之接續而有權占
  有系爭土地，難認有據。至上訴人抗辯系爭土地係全體共有人
  交由傅元和占有使用，再由傅元和交由劉昌仁占用，劉昌仁繼
  受傅元和而繼續占有，李煌欣、吳金茂及上訴人依續承接劉昌
  仁合法占用系爭土地，乃有權占有云云。惟按民法第818條規
  定，土地之共有人，除契約另有約定外，各按其應有部分，對
  於共有物之全部，有使用收益之權。即各共有人就共有物全部
  於無害他共有人之權利限度內，可按其應有部分行使使用權，
  勿須徵求他共有人之意見。而所謂應有部分，係指權利所行使
  之範圍，並非指標的物上所劃分之範圍。又同法第819條規定
  ，各共有人，得自由處分其應有部分；惟共有物之處分、變更
  、及設定負擔，應得共有人全體之同意。準此，共有人僅得自
  由處分其應有部分，但不得自由處分共有物或設定負擔，其使
  用收益共有物，亦不得逾越其應有部分之範圍（最高法院55年
  台上字第1949號判例要旨參照）。查傅元和並未取得全體共有
  人同意處分系爭土地已如前述，而其使用系爭土地亦僅能在其
  應有部分範圍內，縱如上訴人所云，係傅元和將系爭土地全部
  交由劉昌仁占有使用，惟依上開說明，傅元和顯將超越其權利
  範圍之使用權交付劉昌仁，自屬無權處分，劉昌仁之繼受占用
  ，即難認係有權占用，上訴人據以抗辯其得合法接續占有系爭
  土地，亦非有據。
⒊上訴人雖另辯以系爭建物建於系爭土地上已有數十年，系爭土
  地共有人未曾表示異議，應負表見代理責任。且於土地辦理地
  目變更、分割時均未就系爭建物占用系爭土地表示異議，亦同
  意系爭建物申請用水用電，可見土地共有人全體有明示或默示
  同意出售系爭土地，或同意其占有使用云云。惟查：
⑴依前所述，劉昌仁與傅元和所訂定之土地買賣契約，並未經全
  體共有人明示同意且無任何表明代理之旨之文字。而系爭土地
  分割前雖於67年間變更地目，於74年間自134-1地號分割新增
  並於87年間地籍圖重測而成為目前之地號（見本院卷一第265
  頁、原審卷一第65、74、77頁、原審卷二第236-239頁），惟
  地目變更及地號分割新增之行政作業並非須由全體共有人親自
  參與申請及辦理，故尚難僅據土地辦理地目變更及分割新增地
  號，即認系爭土地共有人知悉土地遭出賣之事實，上訴人執此
  指稱系爭土地共有人有默示同意傅元和出售系爭土地，尚難信
  取。況系爭土地共有人傅元孝、傅元睦、傅元濟、傅元鎧、傅
  祖慶曾於74年間對劉昌仁提起刑事竊占、侵占等告訴，並於檢
  察官為不起訴處分後，旋由傅元孝對占有系爭土地之吳金茂、
  李煌欣等人提起返還不當得利之民事訴訟。臺灣新竹地方檢察
  署檢察官雖認劉昌仁無故意竊占或侵占之主觀犯意而以74年度
  偵字第2號為不起訴處分確定，惟其處分書亦認定雙方涉有傅
  元和無權出售全部土地之民事爭執（見原審卷二第82-83、246
  -252頁不起訴處分書及高檢署74年度議字第591號再議駁回處
  分書），並未確認傅元和有權出售全部土地。又傅元孝以吳金
  茂、李煌欣等人無權占有系爭土地，應返還不當得利部分，則
  經原法院以74年度訴字第2449號判決吳金茂、李煌欣等人無權
  占有系爭土地，應返還不當得利確定（見原審卷二第86-96、2
  53-263頁），堪認並無上訴人所指系爭土地共有人對於系爭建
  物無權占有系爭土地未曾表示異議，有默示同意傅元和出售系
  爭土地或同意上訴人占有使用系爭土地之情事，亦難認有何表
  見代理行為。故上訴人此部分抗辯，並非可取。
⑵又系爭建物申請用水及用電，並不須取得其基地所有權人之同
  意，業經本院函詢台灣自來水股份有限公司（下稱台水公司）
  及台灣電力股份有限公司（下稱台電公司）明確，有該公司函
  覆等語可證（見本院卷一第371、395頁），而依台水公司檢送
  本院系爭建物第一次申請用水時所附之文件，其中李煌欣申請
  所附文件乃舊違章建築物證明（見本院卷一第199頁），吳金
  茂為當地縣市政府、鄉鎮公所同意接水函件，即村長署名之申
  請書及鄉長出具之自來水接水證明書（見上卷第206-208頁）
  ，均非土地使用同意書，均難據以認定系爭建物占有系爭土地
  有取得土地全體共有人同意。雖上開申請書有關於「隨文附台
  電公司收據乙份、土地所有權狀影本乙份、房屋位置圖照片各
  乙份」等記載，惟土地所有權狀影本並未附於申請案卷，並無
  地號可資判認是否系爭土地，且係影本，而按持有所有權影本
  並不當然即為真正所有權人，故尚難僅據上開申請書內載有土
  地所有權狀影本，逕認定吳金茂就第4號建物占有系爭土地已
  取得土地共有人全體之同意。上訴人以其得合法申請用水用電
  ，係取得系爭土地共有人之同意為據，抗辯系爭土地共有人有
  默示同意傅元和出售系爭土地或同意上訴人占有使用系爭土地
  云云，亦非可取。
⒋至上訴人其餘關於取得時效、善意占有等抗辯，業經原審於原
  判決理由參、得心證之理由欄第二項第⒊第⒋目（原判決第17-2
  2頁）說明綦詳，本院意見與原判決相同，爰依民事訴訟法第4
  54條規定，均予引用，不再贅述。
⒌按所有人對於無權占有或侵奪其所有物者，得請求返還之；對
  於妨害其所有權者，得請求除去之；各共有人對於第三人，得
  就共有物之全部為本於所有權之請求；但回復共有物之請求，
  僅得為共有人全體之利益為之，民法第767條第1項前段、中段
  及第821條定有明文。上訴人無正當權源分別占有如附圖所示
  土地之事實，業如前述，則被上訴人依上開規定，請求上訴人
  分別拆除如附圖所示之建物，並將該建物所占用之土地返還予
  被上訴人及全體共有人，自屬於法有據，應予准許。上訴人雖
  抗辯系爭建物已公然占用系爭土地數十年，系爭土地共有人既
  容忍建商與建系爭建物，卻違約不移轉土地所有權，被上訴人
  請求拆屋還地乃權利濫用云云。惟系爭土地並未經合法出售，
  業如前述，被上訴人並無違約不移轉土地所有權之問題。次按
  權利人得為權利之行使為常態，僅於其權利行使將造成自己所
  得利益極少，而他人及國家社會所受之損失甚大之變態結果時
  ，始受限制。而何謂「利益極少」、「損失甚大」，應就具體
  事實為客觀之認定，且應由主張變態情事者，負舉證之責（最
  高法院98年度台上字第2483號判決參照）。本件被上訴人為系
  爭土地共有人，因上訴人無權占有系爭土地，所有權自受有損
  害，則被上訴人為保護自身利益而訴請拆屋還地，難認係以損
  害上訴人之權益為主要目的而有違誠信。上訴人雖抗辯因被上
  訴人行使權利，將造成其失去生活上所需依靠之住所，兩造間
  之利益顯然嚴重失衡云云云。惟上訴人並不能舉證證明其全無
  資力取得其他租住之處所，且上訴人羅秀筠目前並未居住於3
  號建物，係由其友人居住其內等情，亦有原審履勘筆錄附卷可
  參（見原審卷二第51頁），自難認上訴人此部分抗辯為可取。
  此外，上訴人不能舉證證明被上訴人請求拆屋還地有何造成利
  益極少，損失極大之情事，則其抗辯被上訴人有權利濫用云云
  ，亦非可取。
㈡被上訴人得請求上訴人返還不當得利：
  按無法律上之原因而受利益，致他人受損害者，應返還其利益
  ，民法第179條前段亦定有明文。又依不當得利之法則請求返
  還不當得利，以無法律上之原因而受利益，致他人受有損害為
  其條件，故其得請求返還之範圍，應以對方所受之利益為限，
  非以請求人所受損害若干為準，無權占有他人土地，可以獲得
  相當於租金之利益為社會通常之觀念（最高法院61年台上字第
  1695號判例意旨參照）。依前所述，上訴人既分別無權占有被
  上訴人分別共有之土地，自屬無法律上原因而受有使用土地之
  利益，致被上訴人受有損害，而該利益依性質不能返還，則被
  上訴人依上開規定，請求上訴人給付占用系爭土地期間相當租
  金之不當得利，即屬有據。經查：
⒈上訴人不爭執於被上訴人起訴前5年即101年12月11日起已分別
  占用系爭土地，從而，被上訴人請求上訴人各給付自101年12
  月11日起至返還所占用之土地日止，相當於租金之不當得利，
  洵屬有據。又按城市地方房屋之租金，以不超過土地及其建築
  物申報總價年息10%為限，租用基地建築房屋亦準用之，土地
  法第97條第1項、第105條亦有明定。而該條所謂土地價額，依
  土地法施行法第25條規定，係指法定地價。又所謂法定地價，
  依土地法第148條規定，係指土地所有權人依土地法規定所申
  報之地價而言，並非指平均地權條例第46條所規定之土地公告
  現值（最高法院88年度台上字第108號判決意旨參照）。而基
  地租金之數額，除以基地申報地價為基礎外，尚須斟酌基地之
  位置、工商業繁榮之程度、承租人利用基地之經濟價值及所受
  利益等項，以為決定，並非必達申報總地價年息10﹪最高額（
  最高法院61年台上字第1695號、68年台上字第3071號判例參照
  ）。查永順街16巷、28巷均為狹小巷道，僅能供人及機車通行
  ，汽車無法進入，且進出動線不佳，距離湖口火車站車程約20
  分鐘、湖口工業區車程約5分鐘、高速公路湖口交流道車程5至
  6分鐘；該處屬住宅區，巷弄外大馬路有便利商店，至全聯福
  利社車程約5分鐘，至中興國小及中興黃昏市場走路約10分鐘
  等情，有原審勘驗測量筆錄及現場照片存卷可參（見原審卷二
  第51至61頁、第267至第278頁）。則審酌系爭建物坐落地點有
  完備生活機能，進入建物之巷弄狹小，建物老舊、環境及居住
  品質相對簡陋，上訴人占用系爭土地建屋均係作為居家使用，
  堪認原審以上訴人占用系爭土地部分，按申報地價年息5%計算
  相當於租金之不當得利，尚稱允當。而永安段770、788、785
  地號土地於101年度之申報地價均為每平方公尺1,600元，102
  年度至104年度之申報地價均為每平方公尺2,000元，105年度
  至106年度之申報地價均為每平方公尺2,080元等情，亦有被上
  訴人提出之申報地價查詢資料可參（見原審卷一第114至121頁
  ）。是被上訴人請求彭素娥給付如附表2所示被上訴人如附表2
  甲欄位所示之金額，及自106年12月11日起至返還土地之日止
  ，按年給付如附表2乙欄位所示之金額；羅秀筠給付如附表3所
  示被上訴人如附表3甲欄位所示之金額，及自106年12月11日起
  至返還土地之日止，按年給付如附表3乙欄位所示之金額，均
  屬有據，應予准許。
⒉末按給付無確定期限者，債務人於債權人得請求給付時，經其
  催告而未為給付，自受催告時起，負遲延責任。其經債權人起
  訴而送達訴狀，或依督促程序送達支付命令，或為其他相類之
  行為者，與催告有同一之效力；遲延之債務，以支付金錢為標
  的者，債權人得請求依法定利率計算之遲延利息；應付利息之
  債務，其利率未經約定，亦無法律可據者，週年利率為5%，民
  法第229條第2項、第233條第1項前段、第203條分別定有明文
  。查被上訴人請求上訴人給付起訴前5年之不當得利，核屬無
  確定期限之給付，於被上訴人提起本件訴訟，並送達起訴狀繕
  本予上訴人後，上訴人迄未給付，自均應對被上訴人負遲延責
  任。是被上訴人請求上訴人應各自起訴狀繕本送達翌日起至清
  償日止，就所應給付相當於租金之不當得利金額，均加計按年
  息5%計算之遲延利息，亦屬有據，應予准許。
⒊至上訴人抗辯：縱認傅元和無權出售系爭土地予劉昌仁，惟就
  其持有之6分之1應有部分，應已合法授權劉昌仁使用，被上訴
  人傅方菱及傅偉宸、傅家俊既分別為傅元和之繼承人及再轉繼
  承人，基於繼承傅元和之一切權利及義務，自不得對上訴人請
  求不當得利等語。惟查上訴人並不能證明傅元和有移轉其應有
  部分權利予劉昌仁，亦不能證明劉昌仁與林蘇秀鳳間有何得讓
  與傅元和應有部分權利之法律關係存在，以及林蘇秀鳳或上訴
  人之被繼承人有合法取得傅元和之權利而得占有系爭土地之事
  實，再者，上訴人雖與林蘇秀鳳訂定買賣契約或委建契約，惟
  其標的並未包括爭土地任何權利，已如前述，則其抗辯得繼承
  傅元和之權利，使用系爭土地，傅方菱、傅偉宸、傅家俊不得
  對其請求不當得利云云，並非有據。
綜上所述，被上訴人依民法第767條第1項前段、中段及第821條
  規定，請求彭素娥應將占用附圖B1、B2所示土地上之建物拆除
  ；羅秀筠應將占用附圖E1、Ｅ2所示土地上之建物拆除；並均將
  各該建物占用土地返還附表1所示被上訴人及全體共有人；及
  依民法第179條規定，請求彭素娥給付如附表2所示被上訴人如
  附表2甲欄位所示金額，及均自106年12月31日起至清償日止，
  按年息5%計算之利息，暨均自106年12月11日起至返還上開土
  地之日止，按年給付如附表2乙欄位所示金額；羅秀筠給付如
  附表3所示被上訴人如附表3甲欄位所示之金額，及均自106年1
  2月31日起至清償日止，按年息5%計算之利息，暨均自106年12
  月11日起至返還上開土地之日止，按年給付如附表3乙欄位所
  示金額，應予准許。從而，原審所為上訴人此部分敗訴之判決
  ，並無不合。上訴論旨指摘原判決此部分不當，求予廢棄改判
  ，為無理由。
本件事證已臻明確，兩造其餘之攻擊或防禦方法及所用之證據
  ，經本院斟酌後，認為均不足以影響本判決之結果，爰不逐一
  論列，附此敘明。
據上論結，本件上訴為無理由，依民事訴訟法第449條第1項、
  第78條、第85條第1項前段，判決如主文。

中　　華　　民　　國　　109 　年　　8 　　月　　25　　日
                  民事第二十五庭
                      審判長法  官  謝碧莉
                            法  官  王本源 
                            法  官  林晏如 



附表1：被上訴人就770、785、788地號土地之應有部分比例

編  號  被上訴人  770地號 788地號 785 地號  1  傅方菱     1/12   1/12   1/12  2  傅家盛     1/24   1/24     －  3  傅芳琳     1/24   1/24     －  4  傅芳琦     1/24   1/24     －  5  傅芳球     1/24   1/24     －  6 傅葉桂英     1/9   1/9     －  7  傅恒立     1/6   1/6    1/6  8  傅芳馨     1/6   1/6    1/6  9  傅家嬿     1/18   1/18     － 10  傅聖恩      －   1/12    1/12 11  傅子恩      －   1/12    1/12 12  傅偉宸     1/24    1/24    1/24 13  傅家俊     1/24    1/24    1/24 



附表2：

被上訴人    （甲）（新臺幣）自101 年12月11日起至106 年12月10日止，被上訴人得請求之不當得利總額（元以下四捨五入）     （乙） （新臺幣）自106 年12月11日起至返還占用土地之日止，被上訴人得請求按年給付之不當得利金額（元以下四捨五入） （新臺幣）被上訴人假執行擔保金  傅方菱  （27,692元＋4,785 元）× 1/12＝2,706 元 （5,682元＋982元）× 1/12＝555元    900元  傅家盛 27,692元× 1/24＝1,154元 5,682元× 1/24＝237元     390元 傅芳琳 27,692元× 1/24＝1,154元 5,682元× 1/24＝237元     390元 傅芳琦 27,692元× 1/24＝1,154元 5,682元× 1/24＝237元     390元 傅芳球 27,692元× 1/24＝1,154元 5,682元× 1/24＝237元     390元 傅偉宸  （27,692元＋4,785 元）× 1/24＝1,353 元 （5,682元＋982元）× 1/24＝278元     450元  傅家俊  （27,692元＋4,785 元）× 1/24＝1,353 元 （5,682元＋982元）× 1/24＝278元     450元  傅恒立  （27,692元＋4,785 元）× 1/6 ＝5,413 元 （5,682元＋982元）× 1/6＝1,111元   1,810元  傅芳馨  （27,692元＋4,785 元）× 1/6 ＝5,413 元 （5,682元＋982元）× 1/6＝1,111元   1,810元  傅葉桂英 27,692元× 1/9＝3,077元 5,682元× 1/9＝631元   1,030元 傅家嬿 27,692元× 1/18＝1,538元 5,682元× 1/18＝316元     520元 傅聖恩 4,785 元× 1/12＝399元 982元× 1/12＝82元     140元 傅子恩 4,785 元× 1/12＝399元 982元× 1/12＝82元     140元 


附表3：

被上訴人    （甲）（新臺幣）自101 年12月11日起至106 年12月10日止，被上訴人得請求之不當得利總額（元以下四捨五入）     （乙）（新臺幣）自106 年12月11日起至返還占用土地之日止，被上訴人得請求按年給付之不當得利金額（元以下四捨五入）  （新臺幣）被上訴人假執行擔保金 傅方菱  （35,625元＋5,363 元）× 1/12＝3,416 元 （7,309元＋1,100元）× 1/12＝701元  1,140元  傅家盛 35,625元× 1/24＝1,484元 7,309元× 1/24＝305元    500元 傅芳琳 35,625元× 1/24＝1,484元 7,309元× 1/24＝305元    500元 傅芳琦 35,625元× 1/24＝1,484元 7,309元× 1/24＝305元    500元 傅芳球 35,625元× 1/24＝1,484元 7,309元× 1/24＝305元    500元 傅偉宸  （35,625元＋5,363 元）× 1/24＝1,708 元 （7,309元＋1,100元）× 1/24＝350元    570元  傅家俊  （35,625元＋5,363 元）× 1/24＝1,708 元 （7,309元＋1,100元）× 1/24＝350元    570元  傅恒立  （35,625元＋5,363 元）× 1/6＝6,831 元 （7,309 元＋1,100 元）× 1/6＝1,402元   2,300元  傅芳馨  （35,625元＋5,363 元）× 1/6＝6,831 元 （7,309 元＋1,100 元）× 1/6＝1,402元   2,300元  傅葉桂英 35,625元× 1/9＝3,958元 7,309元× 1/9＝812元   1,320元 傅家嬿 35,625元× 1/18＝1,979元 7,309元× 1/18＝406元     660元 傅聖恩  （35,625元＋5,363 元）× 1/12＝3,416 元 （7,309元＋1,100元）× 1/12＝701元   1,140元  傅子恩  （35,625元＋5,363 元）× 1/12＝3,416 元 （7,309元＋1,100元）× 1/12＝701元   1,140元  

正本係照原本作成。
上訴人合併上訴利益額逾新臺幣150萬元，如不服本判決，應於
收受送達後20日內向本院提出上訴書狀，其未表明上訴理由者，
應於提出上訴後20日內向本院補提理由書狀（均須按他造當事人
之人數附繕本）上訴時應提出委任律師或具有律師資格之人之委
任狀；委任有律師資格者，另應附具律師資格證書及釋明委任人
與受任人有民事訴訟法第466條之1第1項但書或第2項（詳附註）
所定關係之釋明文書影本。如委任律師提起上訴者，應一併繳納
上訴審裁判費。
中　　華　　民　　國　　109 　年　　8 　　月　　25　　日
　　　　　　　　　　　　　
　　　　　　　　　　　　　  書記官  鄭靜如
附註：
民事訴訟法第466條之1（第1項、第2項）：
對於第二審判決上訴，上訴人應委任律師為訴訟代理人。但上訴
人或其法定代理人具有律師資格者，不在此限。
上訴人之配偶、三親等內之血親、二親等內之姻親，或上訴人為
法人、中央或地方機關時，其所屬專任人員具有律師資格並經法
院認為適當者，亦得為第三審訴訟代理人。